臺灣臺南地方法院民事裁定
110年度消債抗字第2號
抗  告  人  
即債 務 人  謝欣怡  


上列抗告人因消費者債務清理條例聲請更生事件，對於中華民國
110年1月27日本院109年度消債更字第388號裁定提起抗告，本院
裁定如下：
    主  文
原裁定廢棄。
抗告人即債務人甲○○自民國一一０年四月十三日下午五時起開始
更生程序，並命司法事務官進行本件更生程序。
    理  由
一、按債務人不能清償債務或有不能清償之虞者，得依本條例所
    定更生或清算程序，清理其債務；債務人無擔保或無優先權
    之債務總額未逾新臺幣(下同)1,200萬元者，於法院裁定開
    始清算程序或宣告破產前，得向法院聲請更生；債務人對於
    金融機構負債務者，在聲請更生或清算前，應向最大債權金
    融機構請求協商債務清償方案，或向其住、居所地之法院或
    鄉、鎮、市、區調解委員會聲請債務清理之調解；協商或調
    解成立者，債務人不得聲請更生或清算，但因不可歸責於己
    之事由，致履行有困難者，不在此限；法院開始更生程序之
    裁定，應載明其年、月、日、時，並即時發生效力；法院裁
    定開始更生或清算程序後，得命司法事務官進行更生或清算
    程序；必要時，得選任律師、會計師或其他適當之自然人或
    法人一人為監督人或管理人，消費者債務清理條例第3條、
    第42條第1項、第45條第1項、第151條第1項、第7項及第16
    條第1項分別定有明文。
二、抗告意旨略以：
　㈠最大債權銀行台新國際商業銀行股份有限公司(下稱台新銀行
    )於前置調解提出分180期，月繳14,373元之還款方案，然台
    新銀行陳報抗告人積欠本金及利息計2,587,216元，若加上
    對於台新資產管理股份有限公司、良京實業股份有限公司、
    新加坡商艾星國際有限公司等債務，債權金額高達300餘萬
    元，抗告人尚有2名子女需撫養，實無法負擔，致前置調解
    不成立。抗告人與中國信託商業銀行股份有限公司(下稱中
    國信託銀行)於民國95年1月18日債務協商成立，於95年3月3
    0日簽立協議書，約定每月還款11,470元，當時抗告人月薪2
    0,000元，另有兼職收入6,000元。然協商成立之後，抗告人
    失業，致無法負擔協商方案，於95年5月25日因不可歸責於
    己之事由而毀諾。
　㈡消費者債務清理條例增訂第151條第8項(按：抗告狀記載第7
    項)後，債務人毋庸舉證具有不可歸責於己之事由，僅需債
    務人之收入扣除必要支出連續3個月低於協商方案應還款之
    金額，法院即應推定債務人係因不可歸責而毀諾，而得進行
    更生程序。更生制度之目的在於維持債務人基本生活，於債
    務人能力範圍内盡力清償債務，使債務人得以走出經濟困境
    ，若依抗告人於95年間之狀況判定抗告人毀諾無理由，則抗
    告人之債務將永無清償之日。為此，提起本件抗告，請求廢
    棄原裁定，准抗告人開始更生程序等語。
三、經查：
  ㈠按消費者債務清理條例第151條第5項(按：修法後為第7項)但
    書規定所稱「因不可歸責於己之事由，致履行顯有重大困難
    」之情形，僅須於法院就更生或清算之聲請為裁判時存在，
    即與該項但書之規定相符。至債務人於履行顯有重大困難之
    事由發生前有無違約不履行行為，與該事由是否不可歸責於
    債務人之判斷尚屬無涉。依消費者債務清理條例第151條第6
    項(按：修法後為第9項)準用第5項(按：修法後為第7項)但
    書規定之結果，亦無不同。況且，消費者債務清理條例施行
    前，債務人只能接受金融機構提出之協商方案，否則將背負
    高額循環利率之困境。則於協商當時，若債務人存在有履行
    困難，而導致協商成立後，未能依協議還款之情事，即應從
    寬解釋，方符合消費者債務清理條例立法意旨（103年第9期
    民事業務研討會消費者債務清理專題第4號、98年第1期民事
    業物研討會第22、24、26號法律問題研審小組意見可資參照
    ）。因此，法院審酌債務人毀諾時是有「因不可歸責於己之
    事由，致履行顯有重大困難」，應以債務人聲請更生時之收
    支狀況予以判斷。
  ㈡抗告人於消費者債務清理條例施行前，曾參與95年間銀行公
    會債務協商成立，約定債務人每月還款11,470元、0利率、
    分80期，債務人於95年5月25日毀諾等情，有中國信託銀行
    提出協議書及民事陳報狀（見109年度消債更字第388號卷第
    153、155頁）附卷可參，堪認為真正。抗告人前向本院聲請
    債務清理之調解，而調解不成立等情，有抗告人提出之調解
    不成立證明書（見109年度消債更字第388號卷第61頁）為證
    ，堪認債務人已與最大債權銀行踐行前置調解而不成立。
  ㈢抗告人主張其未從事營業，名下有公同共有土地3筆，負債約
    1,596,363元，於調解時任職於○○○冷飲店，每月薪資23,800
    元，每月尚需支出2名未成年子女扶養費13,000元，銀行提
    出每月還款14,373元之還款方案等情，業據提出財產及收入
    狀況說明書、債權人清冊、債務人清冊、107年、108年度綜
    合所得稅各類所得資料清單、全國財產稅總歸戶財產查詢清
    單、戶籍謄本、在職證明書、勞動部勞工保險局查無勞工保
    險紀錄證明、薪資袋、財團法人金融聯合徵信中心查詢當事
    人綜合信用報告債務清理條例前置協商專用債權人清冊及回
    覆書（見109年度消債更字第388號卷第13-42頁）為證，堪
    信債務人此部分主張為真實。
  ㈣次按債務人必要生活費用，以最近一年衛生福利部或直轄市
    政府所公告當地區每人每月最低生活費1.2倍定之，消費者
    債務清理條例第64條之2第1項定有明文。債務人聲請更生或
    清算時所提財產及收入狀況說明書，其表明每月必要支出之
    數額，與消費者債務清理條例第64條之2第1項、第2項規定
    之認定標準相符者，毋庸記載原因、種類及提出證明文件，
    亦為消費者債務清理條例施行細則第21之1條第3項所明定。
    參酌債務人居住地即臺南市公告110年度之每人每月最低生
    活費為13,304元，該生活費標準係按照政府最近1年平均每
    人消費支出（包括食品費、衣著鞋襪費、房租水電費、家居
    管理費、醫療保健費、交通通訊費、娛樂教育費及雜項支出
    ）百分之60訂定，故消費者債務清理條例之債務人每月生活
    費標準自堪以上開每人每月最低生活費1.2倍即15,965元計
    之(計算式：13,304元×1.2倍＝15,965元，元以下四捨五入)
    。再按受扶養者之必要生活費用，準用第1項規定計算基準
    數額，並依債務人依法應負擔扶養義務之比例認定之，消費
    者債務清理條例第64條之2第2項定有明文。經查，抗告人之
    子女均尚未成年，此有債務人提出之戶籍謄本可稽(見109年
    度消債更字第388號卷第17頁)，應認該2名子女有受抗告人
    與其配偶共同扶養之必要。而未成年子女之生活費標準，依
    前開規定，應以110年度臺南市每人每月最低生活費用13,30
    4元之1.2倍即15,965元為限，並依法由抗告人與其配偶共同
    負擔，是依此計算之結果，抗告人每月扶養其2名子女之扶
    養費用應各以7,983元(計算式：15,965元÷2人＝7,983元，元
    以下四捨五入)為上限。抗告人主張其每月支出未成年子女
    扶養費計13,000元，未逾上開計算之金額，核屬適當。
  ㈤抗告人名下公同共有土地3筆，價值合計492,828元，有全國
    財產稅總歸戶財產查詢清單、土地登記第一類謄本在卷可參
    （見109年度消債更字第388號卷第27、92至148頁），價值
    不高，且共有人數眾多，換價不易，縱使換價仍不足以清償
    抗告人上百萬元之債務。又抗告人每月收入23,800元，扣除
    扶養費13,000元後，僅剩餘10,800元，顯不足以支付最大債
    權金融機構提出每月還款14,373元之方案，堪認債務人確已
    達不能清償債務程度。
四、綜上所述，抗告人係一般消費者，未曾從事營業，無擔保或
    無優先權之本金及利息債務總額未逾1,200萬元，有不能清
    償債務之虞，消費者債務清理條例施行前雖曾與債權銀行達
    成協議，但因不可歸責於己之事由，致履行有困難，復未經
    法院裁定開始清算程序或宣告破產，又查無消費者債務清理
    條例第6條第3項、第8條或第46條各款所定應駁回更生聲請
    之事由存在，本件更生之聲請，於法有據，原裁定駁回抗告
    人更生之聲請，尚有未合。抗告意旨指摘原裁定不當，求予
    廢棄，為有理由，爰由本院廢棄原裁定，並裁定准予抗告人
    更生之聲請，及依消費者債務清理條例第16條第1項規定，
    命司法事務官進行本件更生程序。
五、據上論結，本件抗告為有理由，依消費者債務清理條例第11
    條第2項、第15條、第16條第1項、第45條第1項，民事訴訟
    法第492條前段，裁定如主文。 
中　　華　　民　　國　　110 　年　　4 　　月　　13　　日
                  消債法庭  審判長法　官  黃聖涵
                                  法　官  王淑惠
                                  法　官  田幸艷
上開裁定正本核與原本無異。
本裁定不得抗告。
本裁定已於110年4月13日下午5時公告。　　　　　　　　　　
中　　華　　民　　國　　110 　年　　4 　　月　　13　　日
                                  書記官  駱映庭